【裁判字號】    97,消債更,611
【裁判日期】    971008
【裁判案由】    更生事件
【裁判全文】
臺灣板橋地方法院民事裁定           97年度消債更字第611號
聲  請  人  甲○○原名「林淑.
代  理  人  徐豐益律師
上列當事人因消費者債務清理事件聲請更生，本院裁定如下：
    主  文
聲請駁回。
聲請費用由聲請人負擔。
    理  由
一、按債務人與金融機構協商成立者，不得聲請更生或清算，但
    因不可歸責於己之事由，致履行顯有重大困難者，不在此限
    ；本條例施行前，債務人依金融主管機關協調成立之中華民
    國銀行公會會員辦理消費金融案件無擔保債務協商機制與金
    融機構成立之協商，準用前項之規定，消費者債務清理條例
    第151 條第5 項、第6 項分別定有明文。再聲請更生或清算
    不合程式或不備其他要件者，法院應以裁定駁回之，但其情
    形可以補正者，法院應定期間先命補正，復為同條例第8 條
    所明定。依其立法理由可知，債務清償方案成立後，固由債
    務人按其條件履行，惟需於其後發生情事變更，在清償期間
    收入或收益不如預期，致該方案履行困難甚或履行不能，因
    不可歸責於己，始能聲請更生或清算。此項規定旨在避免債
    務人任意毀諾已成立之協商，濫用更生或清算之裁判上債務
    清理程序，蓋以債務清償方案係經當事人行使程序選擇權所
    為之債務清理契約，債務人應受該成立之協議所拘束。債務
    人既已與金融機構協商成立，如認該協商方案履行有其他不
    適當情形，自仍應再循協商途徑謀求解決。
二、本件聲請意旨略以：其有不能清償債務之情事，目前債務總
    金額為新台幣（下同）1,112,005 元，消費者債務清理條例
    施行前，曾依照中華民國銀行公會會員辦理消費金融案件無
    擔保債務協商機制，與其最大債權金融機構台新國際商業銀
    行股份有限公司（下稱：台新銀行）成立協商，雙方約定聲
    請人自民國95年5 月起，分80期、利率3.88% ，每月10日清
    償20,906元直至全部清償為止，惟聲請人年逾56歲已屆法定
    退休之齡，其勞動力隨年齡遞減，已無開源之法，且其原所
    從事之傳銷事業，亦因近年國內經濟之主客觀因素致使其收
    入銳減，此可從其綜合所得稅各類所得資料清單顯示其收入
    已由517,104 元驟降為189,589 元可知，而其女詹馥霜適逢
    升學，相關教育雜支亦有所增，其家庭收入減少，又逢必要
    支出增加，其毀諾係屬必然，非其所願，而是其所不能，因
    此其於97年3 月10日毀諾，實具有不可歸責於己致履行顯有
    重大困難之事由，懇請鈞院能給予適當的裁定等語。
三、查聲請人曾參加中華民國銀行公會會員辦理消費金融案件無
    擔保債務協商機制，而與台新銀行成立協商乙節，業據其提
    出之銀行公會協議書、無擔保債務還款計畫表及聯合徵信中
    心債權人清冊等在卷可稽，是聲請人向本院聲請更生，須符
    合「不可歸責於己致履行顯有重大困難之事由」之要件，方
    為適法。
四、經查：
（一）聲請人主張其因收入逐年減少、增加子女入學支出，而有
      不可歸責之事致毀諾協商條件等語，固據提出91至95 年
      度國稅局綜合所得稅各類所得資料清單、96年各類所得扣
      繳暨免扣繳憑單及詹馥霜輔仁大學校園卡等件在卷為憑，
      惟查，觀諸聲請人95年度國稅局綜合所得資料單及96年各
      類所得扣繳暨免扣繳憑單，其95年間平均收入約為7,338
      元【計算式：88,05712】，而96年間的平均收入則約為
      15,799元【計算式：（155,839 ＋33,750）12】，是聲
      請人既能履行協商條件至97年3 月始告毀諾，足見上開還
      款條件，縱有聲請人所認嚴苛之情形，仍屬其可承受之範
      圍。
（二）再聲請人主張其原所從事之傳銷事業，因近年國內經濟之
      主客觀因素致使其收入銳減乙節，縱確屬實，然聲請人所
      從事之傳銷事業，原即係以販賣商品作為其收入之來源，
      而商品銷售狀況因市場經濟波動遭受影響，本核屬聲請人
      協商當時可得預見，並據以評估可否履行協商條件之事實
      ，而前開債務清償方案既經聲請人選擇並採為清償之方式
      ，即應受該協議之拘束，是縱有經濟不景氣之情事，仍難
      據此作為不可歸責之事由。至聲請人另主張其女詹馥霜因
      入學而增加支出乙事，足因其女為74年12月28日生，此有
      戶籍謄本1 份在卷可稽，是其子女既已成年，尚非不得幫
      忙自籌學費，且對於繳交學費有困難之學生，復有助學貸
      款之方式，使其子女可以順利就學，亦足減輕聲請人因子
      女入學之負擔，當屬其可以承受之範圍，況此項支出亦為
      聲請人協商當時可得預見之事實，則聲請人主張毀諾之事
      由既無情事變更事由，且無重大履行困難之處，其毀諾協
      商條件自與本條例之規定不符。又聲請人如認原協商條件
      難以履行，現銀行公會已就曾經參加95年度債務協商毀諾
      之債務人，提供「個別協商一致性方案」使能再進行協商
      ，聲請人倘認原協商條件過苛，尚非不得與其債權人台新
      銀行等銀行，再次進行解決債務之商談，亦得經由個別債
      權銀行協商程序以求適當履債。
五、綜上所述，本件聲請人既無消費者債務清理條例第151 條第
    5 項但書所規定不可歸責於己之事由，其向本院聲請更生，
    應屬聲請之要件不備，且該欠缺又無從補正，依首揭條文之
    規定，自應駁回其更生之聲請，爰裁定如主文。
中    華    民    國    97    年    10    月    8     日
                  民事第三庭  法  官  邱靜琪
上為正本係照原本作成
如不服本裁定，應於裁定送達後10日內，以書狀向本院提出抗告
，並繳納抗告費新臺幣1千元
中    華    民    國    97    年    10    月    8     日
                              書記官  白俊傑


司法院資訊處製作；財團法人民間司法改革基金會備份。
